---
title: "Informe PAC1"
author: "Marta Casas Vilaseca"
date: "2024-10-30"
output:
  html_document: default
  pdf_document: default
---
## Taula de continguts
```{r, echo=FALSE, results='asis'}
cat("* [1. Abstract](#secció-1)\n")
cat("* [2. Objectius de l'estudi](#secció-2)\n")
cat("* [3. Materials i mètodes](#secció-3)\n")
cat("* [4. Resultats](#secció-4)\n")
cat("    * [4.1 Exploració de les dades](#secció-4-1)\n")
cat("    * [4.2 Qualitat i filtratge](#secció-4-2)\n")
cat("    * [4.3 Anàlisi de components principals (PCA)](#secció-4-3)\n")
cat("       * [4.3.1 Preparació de les dades](#secció-4-3-1)\n")
cat("       * [4.3.2 Càlcul i representació](#secció-4-3-2)\n")
cat("* [5. Discussió, limitacions i conclusions de l'estudi](#secció-5)\n")
```

## 1. Abstract <a name="secció-1"></a>
S'estudia la concentració de diferents metabolits en pacients sans, amb càncer gàstric i amb malaltia gàstrica benigna. Les dades recollides son emmagatzemades en un SummarizedExperiment, un objecte d'R. Seguidament son filtrades i tractades fins a ser utilitzades per l'anàlisi de components principals. Aquest anàlisi permet determinar els metabolits més influents en la variabilitat de les dades. A més, també detecta dos metabolits (M115 i M138) que podríen estar correlacionats o implicats en dos sistemes alhora. Per altra banda, ha permès evaluar la variabilitat de les mostres en front a dues variables noves, determinant que els controls de qualitat tenen una variabilitat menor que les mostres. 

## 2. Objectius de l'estudi <a name="secció-2"></a>
L'objectiu d'aquest anàlisi és obtenir una visió general de les dades que s'han escollit. També es vol identificar patrons i relacions entre variables i mostrar les dades de manera més senzilla de manera que se'n pugui extreure informació i conclusions més fàcilmemnt. 

## 3. Materials i mètodes <a name="secció-3"></a>
Les dades utilitzades han sigut publicades al British Journal of Cancer per Chan et al. (2016). Es va analitzar l'orina de pacients amb cancer gàstric (GC), amb malaltia gàstrica benigna (BN) i sans (HE) mitjançant la tècnica 1H-NMR. En les dades es recull la concentració dels metabolits generats en tots els pacients, per tal de reconèixer un perfil metabòlic urinari diferent pel càncer gàstric que permeti el diagnosi d'aquest. 

Les dades han sigut clonades d'un repositori de Github de la següent manera:
```{r, cache=TRUE}
library("git2r")
url_metaboData <- "https://github.com/nutrimetabolomics/metaboData.git"
ruta_metaboData <- "~/Git_BiB/metaboData"
if (!dir.exists(ruta_metaboData)) {
  metaboData <- git2r::clone(url_metaboData, ruta_metaboData)
} else {
  message("El repositori ja està clonat en: ", ruta_metaboData)
}
```

Estaven emmagatzemades en un únic fitxer excel (.xlsx) amb dues fulles diferents. En la primera fulla s'hi troben les dades recollides experimenalment dels metabolits, juntament amb algunes metadades de les mostres en les primeres files. En la segona, s'hi presenten les metadades dels metabolits. 

En aquest exercici s'ha creat un objecte SummarizedExperiment del paquet Biobase de Bioconductor amb les dades esmentades. Aquest objecte permet agrupar la informació d'un o més experiments (sempre i quan tinguin les mateixes dimensions). 

Així doncs, en el nostre cas aconseguim ajuntar les dades recollides dels experiments, juntament amb les metadades tant de les mostres com dels metabolits recollits. 
Per fer-ho, primer s'han separat les dades experimentals dels metabolits de les metadades de les mostres que hi havia barrejades. Seguidament s'ha comprovat que totes les dades estiguessin en el format correcte per crear l'obejcte SummarizedExperiment i s'han modificat les necessàries. 

És important assegurar-se que en la matriu dels resultats experimentals o assay, les columnes corresponguin a les mostres i les files a les característiques recollides, en aquest cas, els diferents metabolits. 
En canvi, pel que fa als DataFrames de les metadades, les mostres o metabolits han d'apareixer a les files, mentre que els seus atributs o descripcions, a les columnes. 
Així, és de crucial importància que les files dels DataFrames de les metadades coincideixin amb les files (metabolits) o columnes (samples) de la matriu de l'assay. 

Per altra banda, s'han analitzat les dades. Per començar, s'ha explorat l'estructura de les dades i seguidament se n'ha avaluat la qualitat a partir de la quantitat de valors NA i dos paràmetres de qualitat presents en les dades descarregades, els quals s'han utilitzats per fer-ne un filtratge. De la matriu de dades filtrades resultant, se n'ha realitzat la transformació logarítmica per tal de reduir la variabilitat de les mostres i seguidament s'han centrat i escalat. A continuació s'han completat els valors NA restants de les dades utilitzant l'algoritme kNN. Finalment s'ha calculat els components principals mitjançant l'anàlisi PCA i s'han graficat els resultats. 

## 4. Resultats <a name="secció-4"></a>
Els resultats han de respondre les preguntes plantejades. Extension habitual 5-10 pàgines

### 4.1 Exploració de les dades <a name="secció-4-1"></a>
L'objecte SummarizedExperiment creat s'utilitza per analitzar les dades. A continuació carreguem l'objecte.
```{r}
sumexp_path <- "~/OneDrive - UAB/Documentos/Bioinformàtica i bioestadística/Anàlisi de dades òmiques/Repte 1. Les òmiques/R/R_objectes/se_gcancer.Rda"
load(sumexp_path)
```
Primerament, s'ha visualitzat l'objecte SummarizedExperiment. 
```{r, message=FALSE, warning=FALSE}
se_gcancer
```
En aquesta primera exploració es mostra la informació sobre l'objecte amb el qual treballarem. És de classe `r class(se_gcancer)`, com ja sabíem, i conté informació de `r nrow(assay(se_gcancer))` variables de `r ncol(assay(se_gcancer))` mostres. Engloba la informació experimental d'un únic experiment amb les seves respectives metadades de les variables (`r ncol(rowData(se_gcancer))`) i de les mostres (`r ncol(colData(se_gcancer))`). Seguidament podem observar els tres conjunts de dades i la seva estructura: 
```{r}
head(assay(se_gcancer[,1:5]))
rowData(se_gcancer)
colData(se_gcancer)
```

### 4.2 Qualitat i filtratge <a name="secció-4-2"></a>
En segon lloc, s'ha comprovat la qualitat de les dades i s'ha realitzat el filtratge d'aquestes. Per fer-ho, s'han utilitzat els paràmetres `r colnames(rowData(se_gcancer))[2]` i `r colnames(rowData(se_gcancer))[3]`, localitzats a les metadades de les variables. 

`r colnames(rowData(se_gcancer))[2]` indica el percentatge de mostres que no conten mesura d'un metabolit concret. 

`r colnames(rowData(se_gcancer))[3]` és un valor de qualitat que representa la variació en mesuraments d'un metabolit concret per totes les mostres. 

El criteri utilitzat per dur a terme el filtratge és el següent:
 `r colnames(rowData(se_gcancer))[2]` < 10% i `r colnames(rowData(se_gcancer))[3]` < 20%. Els metabolits amb dades que no compleixin aquesta norma han estat eliminats. Les dades filtrades resultants s'han guardat en un nou objecte SummarizedExperiment, que es mostra a continuació: 
```{r}
filtSumExp_path <- "~/OneDrive - UAB/Documentos/Bioinformàtica i bioestadística/Anàlisi de dades òmiques/Repte 1. Les òmiques/R/R_objectes/f_se_gcancer.Rda"
load(filtSumExp_path)
f_se_gcancer
```
El nou objecte conté `r nrow(assay(f_se_gcancer))` files de les `r nrow(assay(se_gcancer))` que tenia abans del filtrat. 

### 4.3 Anàlisi de components principals (PCA) <a name="secció-4-3"></a>
Per últim, s'ha dut a terme un anàlisi de components principals (PCA).
Abans de començar, s'instal·len els paquets necessaris per realitzar l'anàlisi. 
```{r, message=FALSE, warning=FALSE}
library(impute)
if (!requireNamespace("pcaMethods", quietly = TRUE)) {
  BiocManager::install("pcaMethods")
}
library(pcaMethods)
library(ggplot2)
```
#### 4.3.1 Preparació de les dades <a name="secció-4-3-1"></a>
Per dur a terme el PCA, les dades de l'assay s'han passat a una matriu numèrica mantenint els noms de les files i columnes. 
```{r}
num_assay <- apply(assay(f_se_gcancer), 2, function(x) as.numeric(x))
rownames(num_assay) <- rownames(f_se_gcancer)
```
Seguidament, s'han transformat les dades de la matriu logarítmicament (base 10) per tal de reduir la variabilitat entre mostres i controlar els valors extrems. 
```{r}
num_assay_log <- log10(num_assay)
```
Després s'han centrat i escalat les dades resultants. Per cada metabolit (variable) la mitjana s'ha fet 0 i la desviació estàndard, 1. Aquest pas és molt important per l'anàlisi PCA, ja que es necessita que totes les variables contribueixin de manera comparable al càlcul dels components principals (PCs).
```{r}
num_assay_log_scale <- scale(num_assay_log, center = TRUE, scale = TRUE)
```
Tot seguit s'imputen els valors NA que han passat el filtratge de dades amb l'algorisme k-Nearest Neighbors (kNN). S'utilitza la mitjana dels veïns més propers (en aquest cas els 3 veïns més propers, k=3) per completar les dades NA. 
```{r}
num_assay_knn <- impute.knn(num_assay_log_scale, k = 3)$data
```

#### 4.3.2 Càlcul i representació <a name="secció-4-3-2"></a>
S'utilitza la funció d'R pca. Aquesta treballa amb les variables a les columnes i les mostres a les files, per tant, es transposa la matriu per tal d'adaptar les dades. Després es crea un dataframe amb els PCs calculats a les columnes i les mostres a les files.
```{r}
pca_result <- pca(t(num_assay_knn), method = "svd", nPcs = 10)
pca_df <- data.frame(pca_result@scores)
```
Es fa servir el mètode de descomposició en valors singulars (svd) i s'extreuen els deu primers components (PCs), els quals s'analitzen a continuació.
```{r}
v <- pca_result@R2
v_acumul <- cumsum(v)
cat("Variabilitat de cada component:", paste0("PC", 1:10, ": ", v), sep = "\n")
cat("Variabilitat acumulativa en els components:", paste0("PC", 1:10, ": ", v_acumul), sep = "\n")
```
La major part de la variabilitat s'acumula en el `r colnames(pca_df)[1]` i `r colnames(pca_df)[2]`. Per tant, s'escullen aquests dos components per continuar amb l'anàlisi. Ara es calculen les càrregues de les variables dels dos components, el que  indica la contribució de cada metabolit en les dues components.
```{r}
carregues <- abs(pca_result@loadings[, 1:2])
carregues_PC1 <- sort(carregues[,1], decreasing = TRUE)
carregues_PC2 <- sort(carregues[,2], decreasing = TRUE)
cat("Els metabolits amb major influència al PC1 son", names(head(carregues_PC1)), "\n")
cat("Els metabolits amb major influència al PC2 son", names(head(carregues_PC2)))
```
L'anàlisi dels metabolits més contribuients en els components principals revela que M115 i M138 tenen una contribució significativa en ambdos components principals. 

Finalment, es representen les dades gràficament en dues dimensions: `r colnames(pca_df)[1]` en l'eix X i `r colnames(pca_df)[2]` en l'eix Y; i es diferèncien les mostres segons els seu tipus: control (`r unique(colData(f_se_gcancer)[,1])[1]`) i mostra (`r unique(colData(f_se_gcancer)[,1])[2]`).

```{r}
group_label <- colData(f_se_gcancer)[,1]
unique_groups <- unique(group_label)

plot(pca_df$PC1, pca_df$PC2, col = as.factor(group_label), 
     xlab = paste0("PC1 (", round((v[1]*100), 2), "%)"), ylab = paste0("PC2 (", round((v[2]*100), 2), "%)"), pch = 19, main = "Anàlisi PCA")
legend("topright", legend = unique_groups, col = as.factor(group_label), pch = 19, title = "Grups")
```

## 5. Discussió, limitacions i conclusions de l'estudi <a name="secció-5"></a>
L'anàlisi de components principals (PCA) ha permès simplificar el conjunt de dades inicial, amb moltes variables, transformant-lo en un conjunt de dos components principals, cadascun dels quals captura una part de la variació original de les dades. Aquest estudi ens ha suggerit relacions entre les variables que no eren evidents en l'espai original. 

Per exemple, les variables M115 i M138, aporten una gran contribució en els dos components principals. Aquest fet apunta que son variables significatives. També indica, però, que segurament estiguin correlacionades o que influeixin en diversos aspectes alhora. A més, s'han eliminat variables que contribueixin poc a la variabilitat general i, per tant, s'ha reduit el soroll en les dades. Per altra banda, en el gràfic anterior es separen les dades perfectament entre control i mostra. Aquest fet indica que la variabilitat entre control de qualitat és més reduïda que entre les mostres. 

El fet de reduir les dimensions de les dades aporta avantatges, però també limitacions, ja que és possible que hi hagi una pèrdua d'informació en el procés. A més, el PCA assumeix que les dades segueixen una distribució normal; si aquest fet no es compleix, els resultats poden ser enganyosos. Tanmateix, el PCA és una tècnica lineal, és a dir, no captarà relacions d'altre tipus. Per altra banda, els components principals poden ser difícils d'interpretar, com en el cas d'aquest estudi. Sí que ens ha servit per veure la importància de dos dels metabolits però el significat biològic o pràctic dels dos components és difícil d'adjudicar.
Per últim, la decisió sobre quants components principals retnirés, decisió subjectiva sense cap norma estricta que la reguli i, per tant, pot afectar als resultats i conclusions de l'anàlisi. 

Per acabar l'exercici, s'han carregat totes les dades a GitHub. L'enllaç al repositori és el següent: https://github.com/mcasasvilaseca/Casas-Vilaseca-Marta-PEC1.git